【裁判字號】    90,再易,5
【裁判日期】    901107
【裁判案由】    聲請再審
【裁判全文】
臺灣板橋地方法院民事判決                              九十年度再易字第五號
    原      告  甲○○○
    被      告  乙○○
右當事人間請求給付票款事件，再審原告對於民國九十年一月二日本院八十九年度簡
上字第二三三號確定判決提起再審之訴，本院判決如左：
    主      文
再審之訴駁回。
再審訴訟費用由再審原告負擔。
    事      實
甲、再審原告方面：
一、聲明：
（一）原確定判決關於再審原告甲○○○應再給付再審被告乙○○新臺幣（下同）四
      十一萬一千七百零一元，及自民國八十八年十一月五日起至清償日止按年息百
      分之五計算之利息部分廢棄，廢棄部分請駁回再審被告之訴。
（二）再審及前審之訴訟費用由再審被告負擔。
二、陳述：如再審原告所提之民事再審起訴狀中「事實及理由」欄之記載（如附件所
    載）。
三、證據：姚瑞光先生著民事訴訟法論第五五九頁影本一份、最高法院七十九年第一
    次民事庭會議決議影本一份及原確定判決影本一份。
乙、再審被告方面：
    本件不經言詞辯論，再審被告未到場陳述意見。
丙、本院依職權調閱本院八十八年度板簡字第三００八號及八十九年度簡上字第二三
    三號案件全卷。
    理      由
一、按提起再審之訴，應以訴狀表明再審理由及關於再審理由之證據，民事訴訟法第
    五百零一條第一項第四款定有明文。而主張原確定判決有民事訴訟法第四百九十
    六條第一項或第四百九十七條所列情形之一，其再審之訴之程式即為合法（最高
    法院四十六年度臺抗字第一一五號判例意旨參照）。惟再審之訴顯無再審理由者
    ，得不經言詞辯論，以判決駁回之，為同法第五百零二條第二項所明定。本件再
    審之聲請，聲請人已以再審訴狀表明原確定判決適用法規顯有錯誤（即民事訴訟
    法第四百九十六條第一項第一款之規定）為再審理由，形式上合於法定程式，本
    院自應進而就其再審之訴有無再審理由予以審究。
二、本件聲請人聲請再審，係指稱本院八十九年度簡上字第二三三號確定判決有民事
    訴訟法第四百九十六條第一項第一款「適用法規顯有錯誤者」之情形，並稱「法
    規包含憲法、法律、習慣、法理、解釋、判例、經驗法則及論理法則在內」、「
    所謂違背法令，非以違背成文法為限，即判決違背成文法以外之法則，如論理法
    則、經驗法則、證據法則，仍應認第二審判決確定之事實違背法令」，據此原確
    定判決認定事實違反「論理法則」、「經驗法則」、「證據法則」。經查：
（一）按法院認定事實，不得違背論理法則及經驗法則，亦不得背於證據法則，最高
      法院八十一年度臺上字第一一九七號判決固有明文。惟所謂論理法則，係指依
      立法意旨或法規之社會機能就法律事實所為價值判斷之法規而言（最高法院七
      十九年二次民事庭會議決議可稽）；另所謂經驗法則，係指吾人基於日常生活
      經驗所得之定則，並非個人主觀上之推測（最高法院三十一年上字第一三一二
      號判決可資參照）；又所謂證據法則，係指法院調查證據認定事實應遵守之法
      則而言，法院採為認定事實之證據，必須於應證事實有相當之證明力者始足當
      之，若一種事實得生推定證據之效力者，必現行法規有所依據，亦即現行法規
      所明認者為限，不得單純論理為臆測之根據（最高法院七十九年度第一次民事
      庭會議決議參照）。
（二）本件再審被告乙○○先前於本院板橋簡易庭八十八年度板簡字第三００八號案
      件起訴主張：乙○○執有甲○○○簽發，經余東錦背書、發票日八十八年十月
      二十九日、付款人玉山商業銀行雙和分行、票號ＡＤ0000000號、面額
      二百九十萬元之支票一紙，詎於八十八年十一月五日提示遭退票，請求甲○○
      ○、余東錦連帶給付票款二百九十萬元及遲延利息等情。本院板橋簡易庭以乙
      ○○依據票據之法律關係請求甲○○○及余東錦連帶給付如上票面金額及其利
      息，除甲○○○所主張墊付之四十一萬一千七百零一元外，對於其餘票款並不
      爭執，為有理由，至於甲○○○抗辯部分，因兩造於八十七年十月二十九日簽
      訂之協議書第七條約定，房地銀行貸款，於過戶完成前由甲方（即甲○○○、
      余東錦），以後由乙方（即乙○○）負擔，是系爭兩戶之貸款利息於八十七年
      十二月七日移轉於乙○○後，應由乙○○負擔，從而甲○○○所支出之四十一
      萬一千七百零一元係為乙○○代墊，自得與乙○○主張之上開票款抵銷，從而
      判決「被告（甲○○○、余東錦）應連帶給付原告（乙○○）新臺幣二百四十
      八萬八千二百九十九元，及自八十八年十一月五日起至清償日止百分之六計算
      之利息。：：：」；再審原告甲○○○及再審被告乙○○均不服前開判決而提
      起上訴，本院於九十年一月二日以八十九年度簡上字第二三三號判決「：：：
      甲○○○應再給付乙○○新臺幣四十一萬一千七百零一元，及自八十八年十一
      月五日起至清償日止，按年息百分之五計算之利息。」確定。再審原告認上開
      本院八十九年度簡上字第二三三號確定判決違背「論理法則」、「經驗法則」
      、「證據法則」，而提起本件再審之訴。
（三）再審原告、被告於原審判決所爭執者，應審酌乙○○得否依協議契約關係請求
      甲○○○連帶給付票載金額？甲○○○是否為乙○○代繳四十一萬一千七百零
      一元之利息？原確定判決（本院八十九年度簡上字第二三三號）依全辯論意旨
      認定被告再審原告之前開請求為無理由，業於理由予論述，其要旨摘錄如下：
    １、關於甲○○○所指「乙○○於原定清償期屆至後，以伊按月給付一萬九千元
        利息為條件，同意延期清償」一節，既為乙○○所否認，應由甲○○○就該
        部分事實為舉證。然觀諸甲○○○所提出切結書（八十八年十一月一日書立
        ），其上既僅載有甲○○○之簽名，而無乙○○之簽名，乙○○復否認曾同
        意切結之內容，並收受該紙切結書，尚難單憑卷附切結書即認乙○○已經同
        意甲○○○延期清償。此外，甲○○○復未提出其他證據以供本院審酌，經
        本院調查之結果，甲○○○前開辯詞，應無可採。
    ２、至甲○○○另辯「伊僅就系爭二百九十萬元款項，與伊代繳之四十一萬一
        千七百零一元利息抵銷後之餘額，負清償責任」部分。查：
      (1)依系爭協議書第七條乃記載「上開二房地之銀行貸款，於過戶完成前之利息
        ，由甲方（即甲○○○）負擔，以後由乙方（即乙○○）負擔。」；系爭二
        戶不動產均於八十七年十二月七日移轉登記予乙○○及黃志遠，但遲至八十
        八年七月五日始交付予乙○○使用；系爭不動產移轉登記後，甲○○○陸續
        墊付貸款利息合計四十一萬一千七百零一元等情，有協議書一份、利息收據
        十一份在卷可佐，並為兩造所不爭執，應認為真正。
      (2)又經依聲請傳訊證人謝其烝證稱：因系爭不動產原先之借款人很久沒有繳息
        ，故甲○○○協同乙○○來辦理變更借款人名義時，須先做結算，伊幫彼等
        算至八十八年六月二十二日止積欠銀行之貸款，因為以每月二十二日為貸款
        結算日，所以當日無法結清（即自八十八年六月二十三日起至同年七月五日
        止之利息尚未結清），至八十八年七月二十三日又再匯入一筆利息（即八十
        八年七月份之利息），才算結清，故貸款名義人自八十八年八月份才變更；
        八十八年七月份的利息各為一萬六千零三十九元及四萬二千零六元等語，並
        有放款帳卡四紙附卷可佐，堪認為真正。
      (3)再者，自八十八年六月二十三日起至同年七月五日止，共十三日；同年七月
        六日至同年月二十二日，則為十七日。依乙○○之主張，甲○○○應允給付
        貸款利息至八十八年七月五日，共十三日。而以前述七月份貸款利息一萬六
        千零三十九元及四萬二千零六元的三十分之十三計算（四捨五入），各為六
        千九百五十元（16039 x 13/30 = 6950）及一萬八千二百零三元（42006  x
        13/30  = 18203），該二筆金額與甲○○○於八十八年七月五日所存入乙○
        ○及黃志遠帳戶內之金額互核相符，有乙○○所提出之存摺類存款憑條二紙
        在卷可證。甲○○○雖辯以：因為伊不先去繳納貸款利息，乙○○不願辦理
        貸款債務人更名事宜；至匯款部分，雖為伊所為，但匯款原因忘了云云。然
        依甲○○○所提出臺灣土地銀行苗栗分行繳納單，借款人為林昭助部分（嗣
        變更為黃志遠），其七月份之繳納單上記載「黃志遠（000000000000）13天
        18203；17天23803」，與甲○○○坦承伊於八十八年七月五日以無摺存款方
        式存入黃志遠帳戶之存款憑條，不但字跡相符，帳號及金額亦均相同無訛，
        是甲○○○空言否認該二筆無摺存款與本件貸款利息無關云云，已有可議，
        並無可採。又按證人謝其烝前開所證，七月份利息至屆期（即七月二十三日
        ）始結清，八月份才辦理更名，則倘如甲○○○所言，伊不繳清利息，乙○
        ○不願辦理更名登記一節為真，則甲○○○所代繳之利息，應算至七月二十
        二日或僅至六月二十二日，何以竟須再於七月五日將八十八年六月二十三日
        起至同年七月五日止之利息以存入方式交付乙○○及黃志遠？前揭種種，均
        背離常情甚遠，是經本院調查之結果，乙○○主張，甲○○○嗣已承諾由伊
        付息至八十八年七月五日，伊始同意更名及返還印鑑不符之六紙支票等情，
        應可採信。
（四）再審原告首先認為二造於八十七年十月二十九日之協議，係以系爭二百九十萬
      元之支票為舊債務之清償方式，則再審被告僅得依「票據關係」請求「支票」
      ，不得依協議書請求二百九十萬元之「現金」云云。經查，甲○○○、乙○○
      兩造就系爭一千萬元債權達成協議，其中七百十一萬元債權，約定甲○○○應
      移轉不動產予乙○○，其餘二百九十萬元則由甲○○○簽發「支票」予乙○○
      收執，固有協議書影本一份在卷可憑，惟支票係代表現金流通之有價證券，乙
      ○○取得支票，最終目的無非欲取得等同票面金額之金錢；另按當事人以訴主
      張權利義務或其他事項，請求法院加以判斷，謂之訴訟標的，而原告於同一訴
      訟程序，對於同一被告得合併提起數個訴訟標的，民事訴訟法第二百四十四條
      第一項、第二百四十八條分別定明文。本件被告先以票據關係、借貸關係起訴
      ，嗣再追加依協議契約關係請求，屬再審被告於訴訟法上之權利，原確定判決
      審酌乙○○主張之三項訴訟標的，認為乙○○依協議契約請求甲○○○給付二
      百九十萬元及利息，為有理由，其判斷並無違反「論理法則」及最高法院十七
      年上字第一一一八號判例意旨。再審原告另認為二造間於八十七年十月二十九
      日約定貸款利息之負擔以「過戶」為分界點，而乙○○主張貸款以利息負擔以
      八十八年七月五日為分界點之新約定，應由再審被告乙○○負舉證之責云云。
      經查，原確定判決依再審被告乙○○之聲請傳訊證人即臺灣土地銀行苗栗分行
      職員謝其烝到庭作證，其證詞雖未直接表明二造間有約定八十八年七月五日前
      由甲○○○負擔利息之事實，惟其證述甲○○○、乙○○辦理變更借款人名義
      時，進行結算之起迄日、金額、匯入款項等事宜，進而審酌再審被告提出之存
      款存款憑條二紙、再審原告提出之臺灣土地銀行苗栗分行繳納單，推論甲○○
      ○已承諾付息至八十八年七月五日，乙○○其始同意辦理更名及返還印鑑不符
      之支票六紙等情，有前揭原確定判決理由可稽，其判斷既依上開證人及書證等
      證據，其推論並無違反法律之價值判斷，亦符合一般人基於日常生活經驗所得
      之定則，再審原告指摘原確定判決認定事實不依證據，僅依論理為臆測根據，
      違反證據法則、經驗法則而有適有法規顯有錯誤之處云云，容有誤會，委無足
      採。
三、綜上所述，再審原告執以提起本件再審之訴之上開事由，求予廢棄原確定判決，
    經查顯無理由，爰不經言詞辯論，逕以判決駁回之。
四、結論：本件再審之訴為無理由，依民事訴訟法第五百零二條第二項、第七十八條
    ，裁定如主文。
中      華      民      國      九十      年    十一      月    廿七    日
臺灣板橋地方法院民事第三庭
~B審判長法官  黃麟倫
~B法      官  潘翠雪
~B法      官  侯志融
右為正本係照原本作成
如不服本判決，須於判決送達後二十日內向本院提出上訴狀。
中      華      民      國      九十      年    十一      月    廿九    日
~B法院書記官  劉昌明


司法院資訊處製作；財團法人民間司法改革基金會備份。
